---
output: pdf_document
papersize: a4paper
fontsize: 12pt
documentclass: article
geometry: margin=2cm
header-includes:
  - \usepackage[brazil, portuguese]{babel}
  - \usepackage[utf8]{inputenc}
  - \usepackage[T1]{fontenc}
  - \usepackage[fixlanguage]{babelbib}
  - \usepackage{times}

  - \usepackage{graphicx}
  - \usepackage{wrapfig}
  - \usepackage{pdfpages}
  
  - \usepackage{amsfonts}
  - \usepackage{amssymb}
  - \usepackage{amsmath}
  
  - \usepackage{fancyhdr}
  - \usepackage{subcaption}
  - \usepackage{booktabs}
  - \usepackage{caption}
  - \usepackage{float}
---

```{r setup, echo=FALSE, include=FALSE}
knitr::opts_chunk$set(
  echo = FALSE, 
  message = FALSE,
  warning = FALSE,
  hide = TRUE,
  tidy.opts = list(width.cutoff = 60),
  tidy = TRUE
  )
options(
  OutDec = ",", 
  digits = 2, 
  knitr.table.format = "latex", 
  xtable.comment = FALSE
  )
```

```{r lib}
library(ggplot2)
library(dplyr)
```


\begin{titlepage}
	\centering
	  \begin{minipage}[c]{0.15\textwidth}    %% b or t, default is c
    \includegraphics[width=2cm]{logo-imecc}
  \end{minipage}%
  \begin{minipage}[c][2cm]{0.7\textwidth}
    \centering\bfseries\large
    Instituto de Matemática, Estatística e Computação Científica \vfill
    Universidade Estadual de Campinas \vfill
  \end{minipage}%
  \begin{minipage}[c]{0.15\textwidth}
    \includegraphics[width=2.3cm]{unicamp}
  \end{minipage}
	\vspace{2cm}
	{\scshape\Large Relatório parcial\par}
	\vspace{1.5cm}
	{\LARGE\bfseries Aplicação de análise de custo-efetividade para diagnósticos com exames de sequenciamento genético em deficientes intelectuais\par}
	\vspace{2cm}
	{\Large\itshape Victor D P Cunha, RA 206493\par}
	\vfill
	\textbf{Orientadora:} Profa. Dra. Tatiana Benaglia \par
	\textbf{Co-orientadora:} Dra. Joana Prota
	\vfill
% Bottom of the page
	{\large \today\par}
\end{titlepage}


\begin{abstract}
As novas gerações de sequenciamento de DNA têm reduzido os custos e têm sido usadas em escala comercial. Assim, hoje elas fazem parte do rol de exames disponíveis para diagnósticos de casos clínicos apropriados. Em particular, ressaltamos o uso do sequenciamento do exoma, que tem capacidade diagnóstica alta \cite{de2013detection, stark2016prospective} e custo em constante queda \cite{metzker2010sequencing, nih2017costdna}. Entretanto, é observado uma gestão ineficente dessas tecnologias na saúde pública e privada brasileira, que ainda tem como exames de primeira linha métodos tradicionais e ineficientes  \cite{minsaude2014raras,ANS2013rol}. Tendo isso em vista, o presente estudo propõe uma análise de custo-efetividade para o diagnóstico de pacientes com deficiência intelectual, modelando o processo de diagnóstico em uma árvore de decisão. Além disso, é proposta uma análise de sensitividade nesse modelo para verificar quais fatores têm mais impacto na relação custo-efetividade.
\end{abstract}

# Introdução

Desde 2005, com o surgimento de novas gerações de plataformas de sequenciamento de DNA, os custos reduziram em quatro ordens de magnitude com relação ao sequenciamento de Sanger \cite{metzker2010sequencing} (*cf.* Figura \ref{fig:custo}). Após o lançamento comercial dessas plataformas, ocorreu um barateamento de testes clínicos genéticos, o que permitiu a ampliação do uso de vários exames complementares na prática clínica, dentre eles, o sequenciamento do exoma. A aplicação das inovações tecnológicas propiciadas pelos avanços da medicina genômica possibilitou maior eficácia no diagnóstico de exames ao mesmo tempo que diminuiu custos. Neste contexto, analisar o custo-efetividade em diferentes estratégias diagnósticas se torna crucial para o uso racional dessas tecnologias.

\begin{figure}[h]
\centering
\includegraphics[width=0.6\textwidth]{costpermb_2017}
\caption{Gráfico de linhas do custo por megabase de sequência de DNA entre 2001 e 2017 (linha azul) e reta prevista pela Lei de Moore \cite{moore1965cramming} (linha branca) aplicada no custo dessa tecnologia. Note que a escala é logarítmica e que houve uma queda de custo drástica a partir de 2008. Fonte: Instituto Nacional de Saúde (Estados Unidos) \cite{nih2017costdna}.}
\label{fig:custo}
\end{figure}

Nos últimos anos, concomitante à ampliação do uso de testes genômicos, observou-se um aumento crescente dos gastos em saúde, tanto no SUS quanto na saúde suplementar \cite{minsaude2008avecon}. Esta oneração do setor deve-se não somente à inovação tecnológica, mas também ao uso irracional das novas tecnologias. Além do que, é preciso considerar uma particularidade do mercado em saúde que é a sobreposição de diferentes tecnologias, ao contrário do que ocorre em outros cenários em que as tecnologias novas substituem as antigas. Na medicina, particularmente na área da genética médica, testes mais novos, mais amplos e com maior resolução surgem para agregar a investigação sem retirar do mercado testes genéticos mais antigos.

Tendo em vista este fenômeno, foi lançada no Brasil a Política Nacional de Gestão de Tecnologias em Saúde \cite{minsaude2008gestao} reconhecendo a necessidade de elaborar mecanismos de avaliação e regulação das inovações tecnológicas em diferentes etapas do ciclo de vida de uma tecnologia e na perspectiva da realidade brasileira. Sendo assim, os estudos de avaliação de tecnologias em saúde, dentre eles os de custo-efetividade de testes diagnósticos, tem se mostrado cruciais para subsidiar o uso apropriado das ferramentas diagnósticas disponíveis e não somente importar testes diagnósticos de países desenvolvidos sem considerar as características locais e a capacidade instalada de um país \cite{minsaude2008gestao, baltussen2003making}. Para tanto, é importante a elaboração de modelos matemáticos que incorporem as particularidades e a complexidade da assistência médica brasileira, considerando a 0 diagnóstica não somente como um produto do rendimento ou da acurácia do teste, mas considerando também o número de consultas entre o início e o final da investigação etiológica, dentre outros aspectos.

No âmbito do SUS, a Política Nacional de Atenção Integral às Pessoas com
Doenças Raras \cite{minsaude2014raras} prevê a realização de  microarranjo cromossômico (*chromosomal microarray*) para investigação etiológica de condições determinadas geneticamente. Anteriormente a ANS já havia incorporado como método complementar de diagnóstico, com diretriz de utilização \cite{ANS2013rol}, o microarranjo cromossômico para casos de atraso de desenvolvimento neuropsicomotor ou deficiência intelectual, entretanto este teste genético não foi incorporado como exame diagnóstico de primeira linha, sendo exigido o cariótipo convencional, além de outros critérios clínicos \cite{ANS2013rol}. Também é válido ressaltar que, apesar de alguns autores já sugerirem que em alguns casos o exoma deve preceder o microarranjo cromossômico como teste genético inicial \cite{de2013detection,stark2016prospective}. Mesmo assim, nem o sistema de saúde público brasileiro nem o privado consideraram a possibilidade de aplicar tal exame diagnóstico de forma sistemática.

Este trabalho propõe uma análise de custo-efetividade no diagnóstico de pacientes com deficiência intelectual. Para verificar a robustez da análise e como ferramenta de tomada de decisão, também foi realizada uma análise de sensitividade. A decisão é com relação a quais exames entram no rol de diagnóstico desses pacientes e qual a prioridade deles dentro do processo diagnóstico, sendo um deles tomado como o de "primeira linha", ou seja, o primeiro a ser utilizado na investigação diagnóstica. O exames considerados são: análise de cariótipo (abreviado "cariótipo"), microarranjo e sequenciamento completo do exoma (abreviado para "exoma"). Atualmente, o exame de primeira linha para esses casos é a análise de cariótipo, sendo conduzidos os exames de análise de *microarray* e sequenciamento de cariótipo caso não tenha sucesso em diagnosticar o quadro clínico.


# Materiais e métodos

Este estudo tem como objetivo principal elaborar modelos matemáticos de custo-efetividade que comparam diferentes abordagens diagnósticas com testes genéticos para populações distintas de pacientes, visando gerar evidência científica para o uso racional de novas tecnologias em saúde. A população tomada para análise é a de pacientes com deficiência intelectual de causa indeterminada. A elaboração do modelo matemático tem como perspectiva de custo a do SUS e da Saúde Suplementar.

Na análise de custo-efetividade, dados provenientes de diversas fontes, como dados primários, revisões sistemáticas e estudos de custos, podem ser integrados em modelos como árvores de decisão, coortes simuladas de Markov, microssimulação no nível de pacientes ou simulação de eventos discretos, a fim de oferecer estimativas mais robustas das reais relações de custo-efetividade existentes e do grau de incerteza dos valores obtidos \cite{briggs2006decision, drummond2015methods, gray2011applied, silva2003avaliaccao, soarez2014modelos}.

As diferentes estratégias são comparadas entre si através da razão custo-efetividade incremental (RCEI) ou do inglês *Incremental Cost Rfectiveness Ratio* (ICER). A RCEI é definida como a razão entre a diferença de custos das duas estratégias em comparação (custo incremental) e a diferença de rendimento (rendimento incremental) \cite{minsaude2008avaliacao,SECOLI2010}. O custo é medido em unidades monetárias e o rendimento é medido em unidades clínicas, que nesse caso é o preço comercial do exame e número médio de casos diagnosticados pelo exame a cada 100 pacientes com deficiência intelectual, respectivamente. Desse modo, o resultado é expresso em termos do custo por unidade clínica \cite{gray2011applied}.


## Árvores de decisão

Para análise de custo-efetividade em estratégias diagnósticas com testes
genéticos, é mais adequado utilizar modelos de árvores de decisão. Isso porque o diagnóstico é um processo de curta duração sem altos níveis de interação entre pacientes ou entre pacientes e procedimentos, sem repetições ou depedência temporal. Além disso, possui alta interpretabilidade, transparência e apresenta explicitamente no modelo as alternativas consideradas \cite{petrou2011economic,barton2004modelling,brennan2006taxonomy}.

Numa árvore de decisão, todos os possíveis desfechos são determinados por cada decisão disponível (exames), que serão avaliados em termos de seus respectivos custos e rendimentos. O primeiro nó da árvore de decisão é um quadrado com as decisões disponíveis. Uma vez escolhida uma decisão, temos eventos (mutuamente exclusivos e exaustivos) que decorrem dessa decisão ou mais decisões a serem tomadas. Eventos emanam de um nó (círculo) com suas respectivas probabilidades estimadas. Eventos também podem desencadear outros eventos ou decisões e por isso podem haver mais nós "quadrados" ou "círculo". Cada sequência de decisões e eventos possíveis terminam em um nó (triângulo) que associa um custo e um rendimento àquela sequência.

A ideia por traz da árvore de decisão é estimar o custo-efetividade esperado de cada decisão, usando de maneira intuitiva e sistemática o Teorema da Esperança Total: $\mathbb E(X) = \mathbb E(\mathbb E(X|Y))$. Para isso, realiza-se um procedimento que começa do último nível (nós "triângulo") ao primeiro (nó "quadrado"). O último nível já deve ter associado em cada nó seus respectivos custos e rendimentos; para o próximo nível, em cada nó é associado um custo e uma rendimento que é a média dos custos e rendimentos dos nós que emanam dele, ponderada pela probabilidade de se chegar a esses nós a partir dele. Esse procedimento se repete nível a nível até o primeiro. Assim, é obtido os custos e rendimentos esperados ao se tomar cada decisão \cite{gray2011applied}.

A árvore elaborada para avaliar diagnóstico em pacientes com deficiência intelectual está esquematizada na Figura \ref{fig:arvore_teoria}. Nela, o primeiro nó é um nó de decisão, cujas possibilidades são: "cariótipo" (Ca), "microarray" (Arr), "exoma" (Ex). Avaliar o custo-efetividade de cada possibilidade é o objetivo deste trabalho. Cada possibilidade de exame tem como consequência um de dois eventos: ou o exame tomado foi capaz de diagnosticar o paciente, ou ele não foi e, nesse caso, um outro exame dentro do rol de procedimentos é realizado buscando o diagnóstico.

\begin{figure}
\centering
% left, bottom, right, top
\includegraphics[width=\textwidth, trim = 12mm 8mm 8mm 4mm, clip]{arvore_teoria.pdf}
\caption{Árvore de decisão para diagnóstico de pacientes com deficiência intelectual, tomando como exame de primeira linha a análise de cariótipo (indicado por "cariótipo" e sigla Ca), microarray (sigla Arr) ou sequenciamento completo do exoma (indicado por "exoma" e sigla Ex).}
\label{fig:arvore_teoria}
\end{figure}

A probabilidade tomada para cada evento é o rendimento médio (R) de cada exame na literatura revisada. O nó terminal representa o que se gastou com todo o processo (C) e o número médio de diagnósticos que se obteria a cada 100 pacientes com aquele processo tomado (100Ef). O custo foi calculado com base no valor comercial encontrado em laboratórios brasileiros determinados por especialista. O número médio de diagnósticos a cada 100 pacientes é determinado por cada caminho na árvore e, portanto, somente é necessária sua soma simples para o cálculo do rendimento esperada para cada decisão. Em contrapartida, o custo esperado para cada decisão deve ser calculado como descrito no parágrafo anterior.

## Análise de sensitividade

A fim de avaliar a incerteza ao redor das estimativas dos parâmetros utilizadas no modelo, é recomendado realizar uma análise de sensitividade, que pode ser feita de forma determinística ou probabilística. Ela consiste em variar um ou mais parâmetros de maneira sistemática ou probabilística e, então, avaliar o modelo novamente com esses parâmetros \cite{baltussen2003making, briggs1994uncertainty, weinstein1977foundations}. Essa análise permite medir e quantificar o grau de robustez dos resultados, além de ser uma ferramenta que pode contribuir para a tomada de decisão. A análise de sensitividade probabilística é uma ferramenta mais poderosa \cite{baltussen2003making} e por isso será feita no modelo desse estudo.

A análise de sensitividade mais apropriada para os dados disponíveis (custos de laboratórios determinados por especialista e estimativas do rendimento dos exames na literatura) é a que consiste em variar os parâmetros do modelo (custos e rendimentos do exames) de acordo com uma distribuição *a priori* determinada pela natureza do parâmetro e estimativas usadas ou opinião de especialistas \cite{briggs2000handling}. Para os custos $C$, o mais apropriado é o uso de das distribuições LogNomal ou Gama, que têm como suporte $[0, \infty]$ \cite{briggs2000handling,gray2011applied}, e para os rendimentos $E$, é adequado o uso da distribuição Beta, que tem como suporte $[0,1]$ \cite{briggs2000handling,gray2011applied}.

Para os custos, foi escolhida a distribuição Gama, cuja parametrização é $C \sim Gama(\alpha, \beta)$, em que a esperança é $\frac{\alpha}{\beta}$ e o coeficiente de variação (razão da variância sobre a esperança) é $\beta$ \cite{degroot2012probability}. Assim, os parâmetros para cada custo serão determinados através de seu valor esperado - consultado por especialista, e coeficiente de variação adequado - justificado pelo gráfico da distribuição gerada.

A parametrização da Beta é $E \sim Beta(\alpha, \beta)$, em que os estimadores pelo método dos momentos são $\hat{\alpha} = \bar{E} \bigg(\frac{\bar{E}(1 - \bar{E})}{S_E^2} - 1\bigg)$ e $\hat{\beta} = (1-\bar{E}) \bigg(\frac{\bar{E}(1 - \bar{E})}{S_E^2} - 1\bigg)$ \cite{degroot2012probability}. Os parâmetros serão estimados através do método dos momentos com o uso de revisão (do rendimento) dos exames na literatura, quando disponível, e do uso de diversos artigos que determinem o rendimento do exame.

# Resultados

Os dados obtidos estão sumarizados na Tabela \ref{tab:dados}. FALAR UM POUCO SOBRE A ORIGEM DESSES DADOS.

\begin{table}[!h]
\centering
\caption{Dados utilizados na construção da árvore de decisão.}
\label{tab:dados}
\begin{tabular}{lllll}
\textbf{Descrição}       & \textbf{Sigla} & \textbf{Valor} & \textbf{Fonte}      &  \\
\hline
Rendimento do exoma     & REx          & 0.23           & !!!!             &  \\
Rendimento do array     & RArr         & 0.1            & !!!!          &  \\
Rendimento do cariótipo & RCa          & 0.03           & !!!! &  \\
Custo do exoma           & CEx           & R\$7.500,00     & Laboratório Fleury              &  \\
Custo do array           & CArr          & R\$4.054,00     & Laboratório Fleury              &  \\
Custo do cariótipo       & CCa           & R\$1.390,00     & !!!! & 
\end{tabular}
\end{table}

Esses dados determinam a árvore ilustrada na Figura \ref{fig:arvore_dados}. Nela, está destacado a sequência de exames que tem como exame-piloto o XXXX; esta é a sequência com o menor custo-efetividade.

\begin{figure}[!h]
\centering
% left, bottom, right, top
\includegraphics[width=\textwidth, trim = 12mm 6mm 6mm 4mm, clip]{arvore_dados.pdf}
\caption{Árvore de decisão para diagnóstico de pacientes com deficiência intelectual, tomando como exame de primeira linha a análise de cariótipo (indicado por "cariótipo"), microarray ou sequenciamento completo do exoma (indicado por "exoma"). As probabilidades associadas a cada ramo estão indicadas em verde; os custos (em reais) e rendimentos (pacientes diagnosticados em 100) finais ao longo de um caminho estão em vermelho e azul escuro, respectivamente; a razão entre custo esperado e rendimento esperado para uma decisão está em violeta. A decisão de menor custo-efetividade está contida na caixa azul claro.}
\label{fig:arvore_dados}
\end{figure}

No entanto, estes números podem não corresponder aos valores de custo e rendimento reais, às alterações futuras ou a variações específicas de uma localidade ou período. Por isso, foi realizada uma análise de sensitividade sobre o rendimento dos exames e seus custos.

Para a análise de sensitividade dos rendimentos dos exames, foram usadas revisões bibliográficas \cite{miller2010consensus} e uma série de artigos que estimam o rendimento \cite{bowling2017genomic, cherot2018using, monroe2016effectiveness, srivastava2014clinical, thevenon2016diagnostic, yang2014molecular}. Esse dados fornecem (i) uma estimativa mais fiel dos rendimentos (*cf.* Lei dos Grandes Números \cite{bernoulli1713ars,poisson1837recherches}) e (ii) como essas estimativas variam (incerteza); estas informações juntas podem ser usadas para definir os parâmetros de uma $Beta$ que captura a incerteza associada na estimação das efetivdades dos exames.

Para a análse de sensitividade dos custos, a opinião de uma especilista - Joana Prota, doutoranda em genética na FCM (UNICAMP) e coorientadora deste estudo - foi tomada para determinar quais parâmetros melhor descrevem a realidade, segundo sua experiência. Esse procedimento foi realizado de modo iterativo: foram determinados valores iniciais razoáveis para os paramêtros da $Gama$ através da inspeção de preços em clínicas laboratoriais; então, foi apresentado à especialista gráficos como os da Figura \ref{fig:hdigama}, que apresenta em azul o intervalo de maior densidade (IMD) de $90\%$ - ou seja, a região da distribuição que soma uma probabilidade de $0.90$\footnote{O IMD é, no geral, mais adequado que intervalos de confiança clássicos - que supõem simetria da distribuição, visto que conseguem concentrar mais dados num intervalo menor, e, portanto, expressam melhor a região que mais concentra dados (90\% no caso dos custos e rendimentos).}; então, a especialista informava se era razoável dizer que, segundo sua experiência, $90\%$ dos custos se concentram nesse IMD. Os parâmetros usados na análise estão sumarizados na Tabela \ref{tab:analsent}. A Figura \ref{fig:hdigama} apresenta as densidades estimadas e seus respectivos IMDs a partir das simulações para cada custo, após a determinação dos parâmetros das distribuições.

\begin{table}[]
\centering
\caption{Distribuições, parâmetros utilizados na análise de sensitividade e suas referências.}
\label{tab:analsent}
\resizebox{\textwidth}{!}{\begin{tabular}{llllll}
\textbf{Componente}      & \textbf{Distribuição} & \textbf{Valor central} & \textbf{Range!!!!} & \textbf{Parâmetros ($\alpha, \beta$)} & \textbf{Referência}     \\
\hline

Rendimento do exoma      & Beta & 0,32 & - & 21; 45 & \cite{bowling2017genomic, cherot2018using, monroe2016effectiveness, srivastava2014clinical, thevenon2016diagnostic, yang2014molecular} \\
Rendimento do array      & Beta & 0,14 & - & 1,6; 9,9 & \cite{miller2010consensus} \\
Rendimento do cariótipo  & Beta & 0.03 & - & 87; 2822 & Opinião de especialista \\
Custo do exoma           & Gama & 2500 & [800; 5000] & 0, 0 & Opinião de especialista \\
Custo do array           & Gama & 800  & [800, 2400] & 0, 0 & Opinião de especialista \\
Custo do cariótipo       & Gama & 1390 & [1390, 1500] & 0, 0 & Opinião de especialista
\end{tabular}}
\end{table}

```{r simul}
source("Code/simul.R")
simul <- run_simulation()

for(i in 1:length(simul)) assign(names(simul)[i], simul[[i]])

rm(simul, run_simulation, i)
```


```{r param, fig.cap="\\label{fig:hdigama}Densidades estimadas, seus respectivos IMDs (em azul escuro) e medianas (linha vertical) a partir das simulações para cada custo, após a determinação dos parâmetros das distribuições.", fig.pos="H"}

rbind(
  tibble(x = CCa_simul, Exame = "Cariótipo"), 
  tibble(x = CArr_simul, Exame = "Microarray"), 
  tibble(x = CEx_simul, Exame = "Exoma")
  ) %>% 
  ggplot(aes(x)) + 
  ggdistribute::geom_posterior(draw_sd = FALSE) + 
  scale_x_continuous(labels = scales::dollar_format(prefix = "R$")) + 
  labs(title = "", x = "", y = "densidade estimada ") + 
  theme_classic() + 
  theme(axis.text.x = element_text(angle = 30, hjust = 1)) + 
  facet_wrap(~Exame, scales = "free_x", nrow = 2, shrink = TRUE)
```

FALAR SOBRE OS RESULTADOS DA ANÁLISE DE SENSITIVIDADE.

```{r RCEI, fig.cap="\\label{fig:RCEI}A", fig.pos="H"}
filter(anal_sens, Exame != "Cariótipo com Array") %>% 
  ggplot(aes(Efetiv_incr, Custo_incr, col = Exame, fill = Exame)) + 
  geom_point(alpha = 0.3) + 
  stat_ellipse(geom = "polygon", alpha = 0.2) + 
  scale_y_continuous(labels = scales::dollar_format(prefix = "R$")) + 
  scale_x_continuous(labels = function(x) paste0(x, "%")) + 
  scale_color_manual(values = c("#bc5090", "#ffa600", "#003f5c")) + 
  scale_fill_manual(values = c("#bc5090", "#ffa600", "#003f5c")) + 
  labs(x = "Efetividade incremental", y = "Custo incremental") + 
  theme_classic()
```


# Discussão

\clearpage

\appendix

```{r}
library(magrittr)
library(tibble)

BetaParams <- function(mu, sig) {
  sig <- ifelse(sig > 0.5^2, 0.5^2, sig)
  alpha <- ((1 - mu)/sig - 1/mu) * mu^2
  beta <- alpha * (1/mu - 1)
  return(params = list(alpha = alpha, beta = beta))
}

ComputeTree <- function(Exame, 
                        REx_simul, RArr_simul, RCa_simul, 
                        CEx_simul, CArr_simul, CCa_simul) {
    
    if (Exame == 'Cariótipo com Array') {
      return(data.frame(
        Exame = 'Cariótipo com Array',
        Custo_esper  = RCa_simul*CCa_simul + (CCa_simul+CArr_simul)*(1-RCa_simul)*RArr_simul, 
        Efetiv_esper = 100*RCa_simul + 100*(1-RCa_simul)*RArr_simul
        ))
    }

    else if (Exame == 'Cariótipo com Exoma') {
      return(data.frame(
        Exame = 'Cariótipo com Exoma',
        Custo_esper  = RCa_simul*CCa_simul + (CCa_simul+CArr_simul)*(1-RCa_simul)*RArr_simul + (CCa_simul+CArr_simul+CEx_simul)*(1-RCa_simul)*(1-RArr_simul), 
        Efetiv_esper = 100*RCa_simul + 100*(1-RCa_simul)*RArr_simul + 100*(1-RCa_simul)*(1-RArr_simul)*REx_simul
        ))
    }

    else if (Exame == 'Microarray') {
      return(data.frame(
        Exame = 'Microarray',
        Custo_esper  = RArr_simul*CArr_simul + (CArr_simul+CEx_simul)*(1-RArr_simul), 
        Efetiv_esper = 100*RArr_simul + 100*(1-RArr_simul)*REx_simul
        ))
    }
    
    else if (Exame == 'Exoma') {
      return(data.frame(
        Exame = 'Exoma',
        Custo_esper  = REx_simul*CEx_simul + (CEx_simul+CArr_simul)*(1-REx_simul), 
        Efetiv_esper = 100*REx_simul + 100*(1-REx_simul)*RArr_simul
        ))
    }
  }

ComputeRCEI <- function(df, Exame, base) {
    df$Custo_incr[df$Exame == Exame]  <- df$Custo_esper[df$Exame == Exame] - df$Custo_esper[df$Exame == base]
    df$Efetiv_incr[df$Exame == Exame]   <- df$Efetiv_esper[df$Exame == Exame] - df$Efetiv_esper[df$Exame == base]
    df$RCEI[df$Exame == Exame]        <- df$Custo_incr[df$Exame == Exame] / df$Efetiv_incr[df$Exame == Exame]
    return(df)
  }

  
param <- list(
  Exoma = list(
    Rend = list(base = 0.27), 
    custo  = list(base = 7500)
    ), 
  Microarray = list(
    Rend = list(base = 0.13), 
    custo  = list(base = 4054)
    ),
  Cariotipo = list(
    Rend = list(base = 0.03), 
    custo  = list(base = 1390)
    )
  )
nrun <- 1000

run_simulation <- function() {
  
## Exoma
REx <- c(27, 32, 41, 32.5, 27.2) / 100
set.seed(42)
REx_simul <- BetaParams(mean(REx), var(REx)) %$%
  rbeta(nrun, alpha, beta)
CEx <- c(5500, 7500, 9900)
CV_Ex <- 50
set.seed(42)
CEx_simul <- rgamma(nrun, mean(CEx) * CV_Ex, rate = CV_Ex)

## Array
RArr <- c(
  10, 14, 10, 9.8, 13.7, 18.6, 5.1, 11, 16.8, 13.6, 20, 16.7, 16, 55, 
  5.6, 35, 5.6, 10, 9.6, 7, 13.8, 6.9, 7.6, 6.3, 16.4, 5.3, 15.6, 7.8, 
  6.4, 18, 11.8, 17.1
  ) / 100
set.seed(42)
RArr_simul <- BetaParams(mean(RArr), var(RArr)) %$%
  rbeta(nrun, alpha, beta)
CArr <- c(4054, 3000)
CV_Arr <- 30
set.seed(42)
CArr_simul <- rgamma(nrun, mean(CArr) * CV_Arr, rate = CV_Arr)

## Cariotipo
RCa <- c(0.01, 0.02, 0.03)
set.seed(42)
RCa_simul <- BetaParams(mean(RCa), var(RCa)) %$%
  rbeta(nrun, alpha, beta)
CCa <- c(1390, 1500)
CV_Ca <- 20
set.seed(42)
CCa_simul <- rgamma(nrun, mean(CCa) * CV_Ca, rate = CV_Ca)

## bind data
anal_sens <- rbind(
  ComputeTree(
    'Cariótipo com Array', 
    REx_simul, RArr_simul, RCa_simul, 
    CEx_simul, CArr_simul, CCa_simul
    ), 
  ComputeTree(
    'Cariótipo com Exoma', 
    REx_simul, RArr_simul, RCa_simul, 
    CEx_simul, CArr_simul, CCa_simul
    ), 
  ComputeTree(
    'Microarray', 
    REx_simul, RArr_simul, RCa_simul, 
    CEx_simul, CArr_simul, CCa_simul
    ), 
  ComputeTree(
    'Exoma', 
    REx_simul, RArr_simul, RCa_simul, 
    CEx_simul, CArr_simul, CCa_simul
    )
  )
anal_sens$CER <- anal_sens$Custo_esper / anal_sens$Efetiv_esper


## RCEI
anal_sens %<>% ComputeRCEI('Cariótipo com Exoma', 'Cariótipo com Array') %>% 
  ComputeRCEI('Microarray', 'Cariótipo com Array') %>%  
  ComputeRCEI('Exoma', 'Cariótipo com Array')

## tornado data
base_cariotipo <- ComputeTree(
  'Cariótipo com Array', 
  param$Exoma$Rend$base, param$Microarray$Rend$base, param$Cariotipo$Rend$base, 
  param$Exoma$custo$base, param$Microarray$custo$base, param$Cariotipo$custo$base
  )

list(
  anal_sens      = anal_sens, 
  base_cariotipo = base_cariotipo, 
  REx_simul  = REx_simul, CEx_simul   = CEx_simul, 
  RArr_simul = RArr_simul, CArr_simul = CArr_simul, 
  RCa_simul  = RCa_simul, CCa_simul   = CCa_simul
)
}
```


\bibliographystyle{plain}
\bibliography{ref}