---
output: pdf_document
papersize: a4paper
fontsize: 12pt
documentclass: article
geometry: margin=2cm
header-includes:
  - \usepackage[brazil, portuguese]{babel}
  - \usepackage[utf8]{inputenc}
  - \usepackage[T1]{fontenc}
  - \usepackage[fixlanguage]{babelbib}
  - \usepackage{times}

  - \usepackage{graphicx}
  - \usepackage{wrapfig}
  - \usepackage{pdfpages}
  
  - \usepackage{amsfonts}
  - \usepackage{amssymb}
  - \usepackage{amsmath}
  
  - \usepackage{fancyhdr}
  - \usepackage{subcaption}
  - \usepackage{booktabs}
  - \usepackage{caption}
  - \usepackage{float}
---

```{r setup, echo=FALSE, include=FALSE}
knitr::opts_chunk$set(
  echo = FALSE, 
  message = FALSE,
  warning = FALSE,
  hide = TRUE,
  tidy.opts = list(width.cutoff = 60),
  tidy = TRUE
  )
options(
  OutDec = ",", 
  digits = 2, 
  knitr.table.format = "latex", 
  xtable.comment = FALSE
  )
```

```{r lib}
library(ggplot2)
library(dplyr)
```


\begin{titlepage}
	\centering
	  \begin{minipage}[c]{0.15\textwidth}    %% b or t, default is c
    \includegraphics[width=2cm]{logo-imecc}
  \end{minipage}%
  \begin{minipage}[c][2cm]{0.7\textwidth}
    \centering\bfseries\large
    Instituto de Matemática, Estatística e Computação Científica \vfill
    Universidade Estadual de Campinas \vfill
  \end{minipage}%
  \begin{minipage}[c]{0.15\textwidth}
    \includegraphics[width=2.3cm]{unicamp}
  \end{minipage}
	\vspace{2cm}
	{\scshape\Large Relatório final\par}
	\vspace{1.5cm}
	{\LARGE\bfseries Aplicação de análise de custo-efetividade para diagnósticos com exames de sequenciamento genético em deficientes intelectuais\par}
	\vspace{2cm}
	{\Large\itshape Victor D P Cunha, RA 206493\par}
	\vfill
	\textbf{Orientadora:} Profa. Dra. Tatiana Benaglia \par
	\textbf{Co-orientadora:} Dra. Joana Prota
	\vfill
% Bottom of the page
	{\large \today\par}
\end{titlepage}


\begin{abstract}
As novas gerações de sequenciamento de DNA têm reduzido os custos e têm sido usadas em escala comercial. Assim, hoje elas fazem parte do rol de exames disponíveis para diagnósticos de casos clínicos apropriados. Em particular, ressaltamos o uso do sequenciamento do exoma, que tem capacidade diagnóstica alta \cite{de2013detection, stark2016prospective} e custo em constante queda \cite{metzker2010sequencing, nih2017costdna}. Entretanto, é observado uma gestão ineficiente dessas tecnologias na saúde pública e privada brasileira, que ainda tem como exames de primeira linha métodos tradicionais e ineficientes  \cite{minsaude2014raras,ANS2013rol}.

Tendo isso em vista, o presente estudo propõe uma análise de custo-efetividade para o diagnóstico de pacientes com deficiência intelectual indeterminada, modelando o processo de diagnóstico por uma árvore de decisão. Ela indica que a aplicação do sequenciamento do exoma, seguido da análise de microarray em caso de falha, é o mais custo-efetivo dos procedimentos avaliados. Além disso, é proposta uma análise de sensitividade nesse modelo para verificar quais fatores têm mais impacto na relação custo-efetividade. A conclusão é a de que o sequenciamento do exoma se mostra como o teste piloto com melhor custo-efetividade mesmo quando se varia seus custos e seu rendimento, sendo a custo-efetividade sensível a ambos os fatores.
\end{abstract}

# Introdução

Desde 2005, com o surgimento de novas gerações de plataformas de sequenciamento de DNA, os custos reduziram em quatro ordens de magnitude com relação ao sequenciamento de Sanger \cite{metzker2010sequencing} (*cf.* Figura \ref{fig:custo}). Após o lançamento comercial dessas plataformas, ocorreu um barateamento de testes clínicos genéticos, o que permitiu a ampliação do uso de vários exames complementares na prática clínica, dentre eles, o sequenciamento do exoma. A aplicação das inovações tecnológicas propiciadas pelos avanços da medicina genômica possibilitou maior eficácia no diagnóstico de exames ao mesmo tempo que diminuiu custos. Neste contexto, analisar o custo-efetividade em diferentes estratégias diagnósticas se torna crucial para o uso racional dessas tecnologias.

\begin{figure}[h]
\centering
\includegraphics[width=0.6\textwidth]{costpermb_2017}
\caption{Gráfico de linhas do custo por megabase de sequência de DNA entre 2001 e 2017 (linha azul) e reta prevista pela Lei de Moore \cite{moore1965cramming} (linha branca) aplicada no custo dessa tecnologia. Note que a escala é logarítmica e que houve uma queda de custo drástica a partir de 2008. Fonte: Instituto Nacional de Saúde (Estados Unidos) \cite{nih2017costdna}.}
\label{fig:custo}
\end{figure}

Nos últimos anos, concomitante à ampliação do uso de testes genômicos, observou-se um aumento crescente dos gastos em saúde, tanto no SUS quanto na saúde suplementar \cite{minsaude2008avecon}. Esta oneração do setor deve-se não somente à inovação tecnológica, mas também ao uso irracional das novas tecnologias. Além do que, é preciso considerar uma particularidade do mercado em saúde que é a sobreposição de diferentes tecnologias, ao contrário do que ocorre em outros cenários em que as tecnologias novas substituem as antigas. Na medicina, particularmente na área da genética médica, testes mais novos, mais amplos e com maior resolução surgem para agregar a investigação sem retirar do mercado testes genéticos mais antigos.

Tendo em vista este fenômeno, foi lançada no Brasil a Política Nacional de Gestão de Tecnologias em Saúde \cite{minsaude2008gestao} reconhecendo a necessidade de elaborar mecanismos de avaliação e regulação das inovações tecnológicas em diferentes etapas do ciclo de vida de uma tecnologia e na perspectiva da realidade brasileira. Sendo assim, os estudos de avaliação de tecnologias em saúde, dentre eles os de custo-efetividade de testes diagnósticos, tem se mostrado cruciais para subsidiar o uso apropriado das ferramentas diagnósticas disponíveis e não somente importar testes diagnósticos de países desenvolvidos sem considerar as características locais e a capacidade instalada de um país \cite{minsaude2008gestao, baltussen2003making}. Para tanto, é importante a elaboração de modelos matemáticos que incorporem as particularidades e a complexidade da assistência médica brasileira, considerando a 0 diagnóstica não somente como um produto do rendimento ou da acurácia do teste, mas considerando também o número de consultas entre o início e o final da investigação etiológica, dentre outros aspectos.

No âmbito do SUS, a Política Nacional de Atenção Integral às Pessoas com
Doenças Raras \cite{minsaude2014raras} prevê a realização de  microarranjo cromossômico (*chromosomal microarray*) para investigação etiológica de condições determinadas geneticamente. Anteriormente a ANS já havia incorporado como método complementar de diagnóstico, com diretriz de utilização \cite{ANS2013rol}, o microarranjo cromossômico para casos de atraso de desenvolvimento neuropsicomotor ou deficiência intelectual. Entretanto, este teste genético não foi incorporado como exame diagnóstico de primeira linha, sendo exigido o cariótipo convencional, além de outros critérios clínicos \cite{ANS2013rol}. Também é válido ressaltar que, apesar de alguns autores já sugerirem que em alguns casos o exoma deve preceder o microarranjo cromossômico como teste genético inicial \cite{de2013detection,stark2016prospective}. Mesmo assim, nem o sistema de saúde público brasileiro nem o privado consideraram a possibilidade de aplicar tal exame diagnóstico de forma sistemática.

Este trabalho propõe uma análise de custo-efetividade no diagnóstico de pacientes com deficiência intelectual. Para verificar a robustez da análise e como ferramenta de tomada de decisão, também foi realizada uma análise de sensitividade. A decisão é com relação a quais exames entram no rol de diagnóstico desses pacientes e qual a prioridade deles dentro do processo diagnóstico, sendo um deles tomado como o de "primeira linha" (ou "exame piloto"), ou seja, o primeiro a ser utilizado na investigação diagnóstica. Os exames de primeira linha considerados são: análise de cariótipo (abreviado "cariótipo"), microarranjo e sequenciamento do exoma (abreviado para "exoma"). Atualmente, o exame de primeira linha para esses casos é a análise de cariótipo, sendo conduzidos os exames de análise de *microarray* (abreviado para "microarray") e sequenciamento de cariótipo caso não tenha sucesso em diagnosticar o quadro clínico.


# Materiais e métodos

Este estudo tem como objetivo principal elaborar modelos matemáticos de custo-efetividade que comparam diferentes abordagens diagnósticas com testes genéticos para populações distintas de pacientes, visando gerar evidência científica para o uso racional de novas tecnologias em saúde. A população tomada para análise é a de pacientes com deficiência intelectual de causa indeterminada. A elaboração do modelo matemático tem como perspectiva de custo a do SUS e da Saúde Suplementar.

Na análise de custo-efetividade, dados provenientes de diversas fontes, como dados primários, revisões sistemáticas e estudos de custos, podem ser integrados em modelos como árvores de decisão, coortes simuladas de Markov, microssimulação no nível de pacientes ou simulação de eventos discretos, a fim de oferecer estimativas mais robustas das reais relações de custo-efetividade existentes e do grau de incerteza dos valores obtidos \cite{briggs2006decision, drummond2015methods, gray2011applied, silva2003avaliaccao, soarez2014modelos}.

As diferentes estratégias são comparadas entre si através da razão custo-efetividade incremental (RCEI) ou do inglês *Incremental Cost Rfectiveness Ratio* (ICER). A RCEI é definida como a razão entre a diferença de custos das duas estratégias em comparação (custo incremental) e a diferença de rendimento (rendimento incremental) \cite{minsaude2008avaliacao,SECOLI2010}. O custo é medido em unidades monetárias e o rendimento é medido em unidades clínicas, que nesse caso é o preço comercial do exame e número médio de casos diagnosticados pelo exame a cada 100 pacientes com deficiência intelectual, respectivamente. Desse modo, o resultado é expresso em termos do custo por unidade clínica \cite{gray2011applied}.


## Árvores de decisão

Para análise de custo-efetividade em estratégias diagnósticas com testes
genéticos, é mais adequado utilizar modelos de árvores de decisão. Isso porque o diagnóstico é um processo de curta duração sem altos níveis de interação entre pacientes ou entre pacientes e procedimentos, sem repetições ou depedência temporal. Além disso, possui alta interpretabilidade, transparência e apresenta explicitamente no modelo as alternativas consideradas \cite{petrou2011economic,barton2004modelling,brennan2006taxonomy}.

Numa árvore de decisão, todos os possíveis desfechos são determinados por cada decisão disponível (exames), que serão avaliados em termos de seus respectivos custos e rendimentos. O primeiro nó da árvore de decisão é um quadrado com as decisões disponíveis. Uma vez escolhida uma decisão, temos eventos (mutuamente exclusivos e exaustivos) que decorrem dessa decisão ou mais decisões a serem tomadas. Eventos emanam de um nó (círculo) com suas respectivas probabilidades estimadas. Eventos também podem desencadear outros eventos ou decisões e por isso podem haver mais nós "quadrados" ou "círculo". Cada sequência de decisões e eventos possíveis terminam em um nó (triângulo) que associa um custo e um rendimento àquela sequência.

A ideia por traz da árvore de decisão é estimar o custo-efetividade esperado de cada decisão, usando de maneira intuitiva e sistemática o Teorema da Esperança Total: $\mathbb E(X) = \mathbb E(\mathbb E(X|Y))$. Para isso, realiza-se um procedimento que começa do último nível (nós "triângulo") ao primeiro (nó "quadrado"). O último nível já deve ter associado em cada nó seus respectivos custos e rendimentos; para o próximo nível, em cada nó é associado um custo e uma rendimento que é a média dos custos e rendimentos dos nós que emanam dele, ponderada pela probabilidade de se chegar a esses nós a partir dele. Esse procedimento se repete nível a nível até o primeiro. Assim, é obtido os custos e rendimentos esperados ao se tomar cada decisão \cite{gray2011applied}.

A árvore elaborada para avaliar diagnóstico em pacientes com deficiência intelectual está esquematizada na Figura \ref{fig:arvore_teoria}. Nela, o primeiro nó é um nó de decisão, cujas possibilidades são: "cariótipo" (Ca), "microarray" (Arr), "exoma" (Ex). Avaliar o custo-efetividade de cada possibilidade é o objetivo deste trabalho. Cada possibilidade de exame tem como consequência um de dois eventos: ou o exame tomado foi capaz de diagnosticar o paciente, ou ele não foi e, nesse caso, um outro exame dentro do rol de procedimentos é realizado buscando o diagnóstico.

\begin{figure}
\centering
% left, bottom, right, top
\includegraphics[width=\textwidth, trim = 12mm 8mm 8mm 4mm, clip]{arvore_teoria.pdf}
\caption{Árvore de decisão para diagnóstico de pacientes com deficiência intelectual, tomando como exame de primeira linha a análise de cariótipo (indicado por "cariótipo" e sigla Ca), microarray (sigla Arr) ou sequenciamento do exoma (indicado por "exoma" e sigla Ex).}
\label{fig:arvore_teoria}
\end{figure}

A probabilidade tomada para cada evento é o rendimento médio (R) de cada exame na literatura revisada. O nó terminal representa o que se gastou com todo o processo (C) e o número médio de diagnósticos que se obteria a cada 100 pacientes com aquele processo tomado (100Ef). O custo foi calculado com base no valor comercial encontrado em laboratórios brasileiros. O número médio de diagnósticos a cada 100 pacientes é determinado por cada caminho na árvore e, portanto, somente é necessária sua soma simples para o cálculo do rendimento esperada para cada decisão. Em contrapartida, o custo esperado para cada decisão deve ser calculado como descrito anteriormente.

## Análise de sensitividade

A fim de avaliar a incerteza ao redor das estimativas dos parâmetros utilizadas no modelo, é recomendado realizar uma análise de sensitividade, que pode ser feita de forma determinística ou probabilística. Ela consiste em variar um ou mais parâmetros de maneira sistemática ou probabilística e, então, avaliar o modelo novamente com esses parâmetros \cite{baltussen2003making, briggs1994uncertainty, weinstein1977foundations}. Essa análise permite medir e quantificar o grau de robustez dos resultados, além de ser uma ferramenta que pode contribuir para a tomada de decisão. A análise de sensitividade probabilística é uma ferramenta mais poderosa \cite{baltussen2003making} e por isso será feita no modelo desse estudo.

A análise de sensitividade mais apropriada para os dados disponíveis (custos de laboratórios determinados por especialista e estimativas do rendimento dos exames na literatura) é a que consiste em variar os parâmetros do modelo (custos e rendimentos do exames) de acordo com uma distribuição *a priori* determinada pela natureza do parâmetro e estimativas usadas ou opinião de especialistas \cite{briggs2000handling}. Para os custos $C$, o mais apropriado é o uso de das distribuições LogNomal ou Gama, que têm como suporte $[0, \infty)$ \cite{briggs2000handling,gray2011applied}, e para os rendimentos $E$, é adequado o uso da distribuição Beta, que tem como suporte $[0,1]$ \cite{briggs2000handling,gray2011applied}.

Para os custos, foi escolhida a distribuição Gama, cuja parametrização é $C \sim Gama(\alpha, \beta)$, em que a esperança é $\frac{\alpha}{\beta}$ e o coeficiente de variação (razão da variância sobre a esperança) é $\beta$ \cite{degroot2012probability}. Assim, os parâmetros para cada custo serão determinados através de seu valor esperado - consultado por especialista, e coeficiente de variação adequado - justificado pelo gráfico da distribuição gerada.

A parametrização da Beta é $E \sim Beta(\alpha, \beta)$, em que os estimadores pelo método dos momentos são $\hat{\alpha} = \bar{E} \left(\frac{\bar{E}(1 - \bar{E})}{S_E^2} - 1\right)$ e $\hat{\beta} = (1-\bar{E}) \left(\frac{\bar{E}(1 - \bar{E})}{S_E^2} - 1\right)$ \cite{degroot2012probability}. Os parâmetros serão estimados através do método dos momentos com o uso de revisão (do rendimento) dos exames na literatura, quando disponível, e do uso de diversos artigos que determinem o rendimento do exame.

# Resultados

Os dados obtidos estão sumarizados na Tabela \ref{tab:dados}. Os rendimentos usados para o exoma e microarray foram as médias dos valores estimados disponíveis na literatura consultada \cite{bowling2017genomic, cherot2018using, monroe2016effectiveness, srivastava2014clinical, thevenon2016diagnostic, yang2014molecular,miller2010consensus}, que são valores mais precisos do que os valores estimados em cada um dos estudos (*cf.* Lei dos Grandes Números \cite{bernoulli1713ars,poisson1837recherches}). O rendimento do cariótipo foi determinada por opinião de especialista -- Joana Prota, doutoranda em genética na FCM (UNICAMP) e coorientadora deste estudo, e os valores dos custos baseados em consultas do Laboratório Fleury.

\begin{table}[!h]
\centering
\caption{Dados utilizados na construção da árvore de decisão.}
\label{tab:dados}
\begin{tabular}{llll}
\textbf{Descrição}      & \textbf{Sigla}     & \textbf{Valor} & \textbf{Fonte} \\
\hline
Rendimento do exoma     & REx  & 0,32        & \cite{bowling2017genomic, cherot2018using, monroe2016effectiveness, srivastava2014clinical, thevenon2016diagnostic, yang2014molecular} \\
Rendimento do array     & RArr & 0,14        & \cite{miller2010consensus} \\
Rendimento do cariótipo & RCa  & 0,03        & Opinião de especialista \\
Custo do exoma          & CEx  & R\$6.950,00 & Laboratório Fleury \\
Custo do array          & CArr & R\$3.490,00 & Laboratório Fleury \\
Custo do cariótipo      & CCa  & R\$1.377,00 & Laboratório Fleury
\end{tabular}
\end{table}

Essas informações determinam a árvore ilustrada na Figura \ref{fig:arvore_dados}. Nela, está destacada a sequência de exames que tem como exame piloto o exoma: é a sequência com o menor custo-efetividade (R\$224,55 por diagnóstico positivo), sendo as outras R\$228,01 por diagnóstico positivo para o microarray e R\$268,63 por diagnóstico positivo para o cariótipo.

\begin{figure}[!h]
\centering
% left, bottom, right, top
\includegraphics[width=\textwidth, trim = 12mm 6mm 6mm 4mm, clip]{arvore_dados.pdf}
\caption{Árvore de decisão para diagnóstico de pacientes com deficiência intelectual, tomando como exame de primeira linha a análise de cariótipo (indicado por "cariótipo"), microarray ou sequenciamento do exoma (indicado por "exoma"). As probabilidades associadas a cada ramo estão indicadas em verde; os custos (em reais) e rendimentos (pacientes diagnosticados em 100) finais ao longo de um caminho estão em vermelho e azul escuro, respectivamente; a razão entre custo esperado e rendimento esperado para uma decisão está em violeta. A decisão de menor custo-efetividade está contida na caixa azul claro.}
\label{fig:arvore_dados}
\end{figure}

No entanto, estes números podem não corresponder aos valores de custo e rendimento reais, a alterações futuras ou a variações específicas de uma localidade, período ou situação. Por isso, foi realizada uma análise de sensitividade sobre o rendimento dos exames e seus custos.

Para a análise de sensitividade dos rendimentos dos exames, foram usadas revisões bibliográficas \cite{miller2010consensus} e uma série de artigos que estimam o rendimento \cite{bowling2017genomic, cherot2018using, monroe2016effectiveness, srivastava2014clinical, thevenon2016diagnostic, yang2014molecular}. Esses dados fornecem uma estimativa mais fiel dos rendimentos (*cf.* Lei dos Grandes Números \cite{bernoulli1713ars,poisson1837recherches}) e aproximações para as distribuições dessas estimativas. Estas informações juntas podem ser usadas para definir os parâmetros de uma $Beta$ que captura a incerteza associada na estimação dos rendimentos dos exames.

Para a análse de sensitividade dos custos, a opinião de uma especilista (Joana Prota) foi tomada para determinar quais parâmetros melhor descrevem a realidade, segundo sua experiência. Para tanto, a especialista forneceu um intervalo no qual acredita que esses valores estão mais concentrados. Os parâmetros usados na análise estão sumarizados na Tabela \ref{tab:analsent}. 
<!-- A Figura \ref{fig:hdigama} apresenta as densidades estimadas e seus respectivos intervalos de maior densidade (IMD\footnote{O IMD é, no geral, mais adequado que intervalos de confiança clássicos - que supõem simetria da distribuição, visto que conseguem concentrar mais dados num intervalo menor, e, portanto, expressam melhor a região que mais concentra dados (90\% no caso dos custos e rendimentos).}) a partir das simulações para cada custo, após a determinação dos parâmetros das distribuições. -->

\begin{table}[]
\centering
\caption{Distribuições, parâmetros utilizados na análise de sensitividade e suas referências.}
\label{tab:analsent}
\resizebox{\textwidth}{!}{\begin{tabular}{llllll}
\textbf{Fator}     & \textbf{Distribuição} & \textbf{Valor central} & \textbf{Intervalo} & \textbf{Parâmetros ($\alpha, \beta$)} & \textbf{Referência}     \\
\hline

Rendimento do exoma      & Beta & 0,32 & - & 21; 45 & \cite{bowling2017genomic, cherot2018using, monroe2016effectiveness, srivastava2014clinical, thevenon2016diagnostic, yang2014molecular} \\
Rendimento do array      & Beta & 0,14 & - & 1,6; 9,9 & \cite{miller2010consensus} \\
Rendimento do cariótipo  & Beta & 0,03 & - & 87; 2822 & Opinião de especialista \\
Custo do exoma           & Gama & 6000 & [5000; 7000] & 120; 0,02 & Opinião de especialista \\
Custo do array           & Gama & 3400  & [3000, 4000] & 340; 0,1 & Opinião de especialista \\
Custo do cariótipo       & Gama & 1400 & [1200, 1600] & 140; 0,15 & Opinião de especialista
\end{tabular}}
\end{table}

```{r simul}
source("Code/simul.R")
simul <- run_simulation()

for(i in 1:length(simul)) assign(names(simul)[i], simul[[i]])

rm(simul, run_simulation, i)
```

```{r RCEI, fig.cap="\\label{fig:RCEI}Gráfico de dispersão para os custos e efetividades incrementais resultantes da simulação do uso de análise de microarray e sequenciamente do exoma como teste de primeira linha em comparação com o uso de análise de cariótipo. Há um elipse de confiança para cada exame \\cite{fox2015applied}.", fig.pos="H"}
filter(anal_sens, !(Exame %in% c("Cariótipo", "Cariótipo com Array"))) %>% 
  ggplot(aes(Efetiv_incr, Custo_incr, col = Exame, fill = Exame)) + 
  geom_point(alpha = 0.3) + 
  stat_ellipse(geom = "polygon", alpha = 0.2) + 
  scale_y_continuous(labels = scales::dollar_format(prefix = "R$")) + 
  scale_x_continuous(labels = function(x) paste0(x, "%")) + 
  scale_color_manual(values = c("#ffa600", "#003f5c")) + 
  scale_fill_manual(values = c("#ffa600", "#003f5c")) + 
  labs(x = "Efetividade incremental", y = "Custo incremental") + 
  theme_classic()
```

A análise de sensitividade foi realizado através da linguagem de programação estatística R \cite{r} (*c.f.* Apêndice). Deste modo, foram gerados 1000 valores dos rendimentos e custos segundo suas distribuições (Tabela \ref{tab:analsent}). A Figura \ref{fig:RCEI} sumariza esses resultados. Ela apresenta um gráfico de dispersão para os custos e efetividades incrementais do uso de análise do microarray e sequenciamento exoma como testes de primeira linha em comparação com o uso da análise de cariótipo (que é o procedimento padrão realizado atualmente).

É possível perceber através da Figura \ref{fig:RCEI} que o uso do microarray e exoma como exames pilotos tem potencial de alta redução dos custos (entre R\$1.000 e R\$2.000), com uma pequena redução da efetivdade (entre 1,5\% e 2\%), visto que para essas duas estratégias a análise de cariótipo não entra no rol de exames. Além disso, o exoma se mostra como o teste piloto mais vantajoso, pois, obteve em 74\% da simulação uma redução de custo maior ou igual que o microarray como teste piloto, e em 83\% um decrésimo na efetividade menor ou igual ao do microarray.

Outra observação que se pode tomar através da Figura \ref{fig:RCEI} é que para a análise de microarray o RCEI é muito mais sensível ao seu rendimento que ao seu custo, o que é indicado pelo formato "achatado" de sua elipse de confiança. Já paro o sequenciamento do exoma, o RCEI é sensível a ambos de maneira similar.


# Discussão

A árvore de decisão construída leva a acreditar que a aplicação do sequenciamento do exoma seguida de uma análise de microarray em caso de falha de disgnóstico é mais custo-efetiva que o contrário (análise de microarray antes do sequenciamento do exoma) ou a realização da análise de cariótipo seguida da análise de microarray e sequenciamento do exoma. A Análise de sensitividade reforçou essa conclusão. Ela tabém indica que o custo-efetividade incremental (em relação ao uso de análise de cariótipo) é sensível a ambos o custo e rendimento do exame. Como é esperado que os custos para o sequencialmento do exoma diminua (*c.f.* Figura \ref{fig:custo}), é esperado, portanto, que o custo-efetividade incremental seja cada vez menor, sendo o sequenciamento do exoma cada vez mais vantajoso em comparação com o uso da análise de cariótipo como exame piloto.

\clearpage
\bibliographystyle{plain}
\bibliography{ref}

# Apêndice {-}

```{r, echo=TRUE, eval=FALSE}
library(magrittr)
library(tibble)

BetaParams <- function(mu, sig) {
  sig <- ifelse(sig > 0.5^2, 0.5^2, sig)
  alpha <- ((1 - mu)/sig - 1/mu) * mu^2
  beta <- alpha * (1/mu - 1)
  return(params = list(alpha = alpha, beta = beta))
}

ComputeTree <- function(Exame, 
                        REx, RArr, RCa, 
                        CEx, CArr, CCa) {
    
    if (Exame == 'Cariótipo com Array') {
      return(data.frame(
        Exame = Exame,
        Custo_esper  = CCa + (1-RCa)*CArr, 
        Efetiv_esper = 100*RCa + 100*(1-RCa)*RArr
        ))
    }
    # Cariótipo com Array e Exoma
    else if (Exame == 'Cariótipo') {
      return(data.frame(
        Exame = Exame,
        Custo_esper  = CCa + (1-RCa)*CArr + (1-RCa)*(1-RArr)*CEx, 
        Efetiv_esper = 100*RCa + 100*(1-RCa)*RArr + 100*(1-RCa)*(1-RArr)*REx
        ))
    }

    else if (Exame == 'Microarray') {
      return(data.frame(
        Exame = Exame,
        Custo_esper  = CArr + (1-RArr)*CEx, 
        Efetiv_esper = 100*RArr + 100*(1-RArr)*REx
        ))
    }
    
    else if (Exame == 'Exoma') {
      return(data.frame(
        Exame = Exame,
        Custo_esper  = CEx + (1-REx)*CArr, 
        Efetiv_esper = 100*REx + 100*(1-REx)*RArr
        ))
    }
  }

ComputeRCEI <- function(df, Exame, base) {
    df$Custo_incr[df$Exame == Exame]  <- df$Custo_esper[df$Exame == Exame] - df$Custo_esper[df$Exame == base]
    df$Efetiv_incr[df$Exame == Exame] <- df$Efetiv_esper[df$Exame == Exame] - df$Efetiv_esper[df$Exame == base]
    df$RCEI[df$Exame == Exame]        <- df$Custo_incr[df$Exame == Exame] / df$Efetiv_incr[df$Exame == Exame]
    return(df)
  }

param <- list(
  Exoma = list(
    Rend = list(base = 0.32), 
    Custo  = list(base = 6950)
    ), 
  Microarray = list(
    Rend = list(base = 0.14), 
    Custo  = list(base = 3490)
    ),
  Cariotipo = list(
    Rend = list(base = 0.03), 
    Custo  = list(base = 1377)
    )
  )

nrun <- 1000
## Exoma
REx <- c(27, 32, 41, 32.5, 27.2) / 100
REx_simul <- BetaParams(mean(REx), var(REx)) %$%
  rbeta(nrun, alpha, beta)
CEx <- 6000
CV_Ex <- 0.02
CEx_simul <- rgamma(nrun, mean(CEx) * CV_Ex, rate = CV_Ex)

## Array
RArr <- c(
  10, 14, 10, 9.8, 13.7, 18.6, 5.1, 11, 16.8, 13.6, 20, 16.7, 16, 55, 
  5.6, 35, 5.6, 10, 9.6, 7, 13.8, 6.9, 7.6, 6.3, 16.4, 5.3, 15.6, 7.8, 
  6.4, 18, 11.8, 17.1
  ) / 100
RArr_simul <- BetaParams(mean(RArr), var(RArr)) %$%
  rbeta(nrun, alpha, beta)
CArr <- 3400
CV_Arr <- 0.1
CArr_simul <- rgamma(nrun, mean(CArr) * CV_Arr, rate = CV_Arr)

## Cariotipo
RCa_simul <- BetaParams(0.03, 0.00001) %$%
  rbeta(nrun, alpha, beta)
CCa <- 1400
CV_Ca <- 0.15
CCa_simul <- rgamma(nrun, mean(CCa) * CV_Ca, rate = CV_Ca)

## bind data
anal_sens <- rbind(
  ComputeTree(
    'Cariótipo', 
    REx_simul, RArr_simul, RCa_simul, 
    CEx_simul, CArr_simul, CCa_simul
    ), 
  ComputeTree(
    'Microarray', 
    REx_simul, RArr_simul, RCa_simul, 
    CEx_simul, CArr_simul, CCa_simul
    ), 
  ComputeTree(
    'Exoma', 
    REx_simul, RArr_simul, RCa_simul, 
    CEx_simul, CArr_simul, CCa_simul
    ), 
  ComputeTree(
    'Cariótipo com Array', 
    REx_simul, RArr_simul, RCa_simul, 
    CEx_simul, CArr_simul, CCa_simul
  )
  )
anal_sens$CER <- anal_sens$Custo_esper / anal_sens$Efetiv_esper


## RCEI
anal_sens %<>% 
  ComputeRCEI('Microarray', 'Cariótipo') %>%  
  ComputeRCEI('Exoma', 'Cariótipo')

## tornado data
base_cariotipo <- ComputeTree(
  'Cariótipo', 
  param$Exoma$Rend$base, param$Microarray$Rend$base, param$Cariotipo$Rend$base, 
  param$Exoma$Custo$base, param$Microarray$Custo$base, param$Cariotipo$Custo$base
  )

list(
  anal_sens      = anal_sens, 
  base_cariotipo = base_cariotipo, 
  REx_simul  = REx_simul, CEx_simul   = CEx_simul, 
  RArr_simul = RArr_simul, CArr_simul = CArr_simul, 
  RCa_simul  = RCa_simul, CCa_simul   = CCa_simul
)
```
